【裁判字號】    91,訴,2685
【裁判日期】    920915
【裁判案由】    損害賠償
【裁判全文】
臺灣高雄地方法院民事判決  九十一年度訴字第二六八五號
    原      告  甲○○
    訴訟代理人  黃瑩律師
    被      告  乙○○
    訴訟代理人  丙○○
                        送達代.
右當事人間請求損害賠償事件，由刑事庭移送前來，經本院於民國九十二年九月一日
言詞辯論終結，本院判決如左：
    主    文
被告應給付原告新台幣貳佰貳拾伍萬陸仟捌佰玖拾柒元，及自民國八十八年五月十八
日起至清償日止，按週年利率百分之五計算之利息。
原告其餘之訴駁回。
訴訟費用由被告負擔。
    事    實    及    理    由
一、本件被告經合法通知，未於言詞辯論期日到場，核無民事訴訟法第三百八十六條
    所列各款情形，爰依原告之聲請，由其一造辯論而為判決。
二、原告主張被告原係成群玻璃有限公司（下稱成群公司）負責人顏定國之妻，其明
    知公司與個人於民國八十六年四月初，陷於經濟困難，已無支付之能力，以自己
    名義所簽發及向訴外人陳淑華所借用研劦企業有限公司（下稱研劦公司）、向被
    告胞兄蔡旻璇所借用之支票，亦無法於票載期日存入足夠存款供兌現，竟與訴外
    人顏定國共同意圖為自己不法之所有，由被告或顏定國於附表所示之時間，持附
    表所示之前述支票，至原告住處，以需要資金蓋房屋為由，向原告調借現款，利
    息預扣，因原告要求有較具資力之人背書擔保，被告即未經其妯娌楊麗美同意，
    擅自在附表所示支票十五紙背面偽造「楊麗美」之署名以為背書後，持以向原告
    貼現，致使原告誤信楊麗美願意背書擔保票款支付，而陷於錯誤分別依附表所示
    支票面額扣除利息借予現款，被告及顏定國因此共同詐得如附表所示之金額計新
    台幣（下同）二百四十三萬九千九百零七元，原告爰依侵權行為之法律關係，請
    求被告給付二百二十五萬六千八百九十七元。從而聲明：被告應給付原告二百二
    十五萬六千八百九十七元，及自起訴狀繕本送達被告翌日起至清償日止，按週年
    利率百分之六計算之利息。
三、被告則以原告曾參加被告與顏定國之婚禮，早知被告之名字為乙○○而非楊麗美
    ，且係原告自行要求被告以楊麗美名義在支票上背書，故被告前開背書之行為並
    未使原告陷於錯誤交付借款，被告並無詐欺之行為；又縱使在被告以楊麗美名義
    背書時，原告不知被告名字為何，但原告最晚於八十六年四、五月間即知道被告
    並非楊麗美本人之事實，卻遲至八十八年五月十七日始提起本件刑事附帶民事訴
    訟，起訴時距原告知悉有損害及賠償義務人時已超過二年，本件侵權行為損害賠
    償請求權已罹於時效而消滅，被告得拒絕給付等語置辯。並聲明：駁回原告之訴
    。
四、經查，被告持如附表所示之支票向原告調借現款，且未經楊麗美同意，即在部分
    支票背面偽造楊麗美署名背書，憑以向原告借款，支票到期均未兌現亦無還款，
    共向原告借得二百四十三萬九千九百零七元之事實，為兩造所不爭，並有支票及
    退票理由單各二十紙附卷可稽（見本院八十七年度自字第三○六號刑事卷宗第一
    ○七頁至第一四六頁），堪信其為真正。
五、至原告主張被告明知自己及成群公司已陷於財務困難，如附表所示之支票到期無
    法存入足夠存款供兌現，卻仍持前開支票向原告借款，並偽造楊麗美之署名背書
    ，致原告陷於錯誤，誤信楊麗美願意背書擔保票款支付，因而借款予被告等語，
    雖為被告所否認，並以前詞置辯。惟查：
（一）被告帳戶自八十六年四月二十六日即有退票紀錄，八十六年五月三十日拒絕往
      來，退票金額計三百零五萬餘元，而成群公司帳戶於八十六年四月二十一日即
      有退票紀錄被註銷，八十六年四月三十日開始退票，八十六年五月二十三日拒
      絕往來，退票金額計四百七十三萬餘元等事實，有高雄市票據交換所於八十九
      年十二月二十八日以高市票交業乙字第二八六五號函檢送之退票紀錄明細二份
      在卷可憑（見同上卷第一五○頁至第一五五頁），而被告向研劦公司借用之支
      票，亦因週轉不靈，無法依約匯入開票金額至研劦公司帳戶，致研劦公司帳戶
      自八十六年五月九日即有退票紀錄，於八十六年六月六日經拒絕往來，退票金
      額計一百四十萬餘元，又訴外人蔡旻璇自八十四年十二月二十日即有退票紀錄
      ，於八十六年五月六日拒絕往來，退票金額計四十九萬餘元等情，亦有台南市
      票據交換所於八十九年十二月三十日以南市票交字第二六六號函檢送之退票紀
      錄、台北市票據交換所九十一年五月二十日（九一）北票字第二七五六號函檢
      送之蔡旻璇退票紀錄各一件（見同上卷第一五六至第一五八頁、第三九八頁、
      第三九九頁）在卷可按，被告明知財務困難，猶密集向原告借錢週轉，難認其
      借款時無不法所有之意圖。
（二）被告另於刑事案件中辯稱其自八十五年九月起即以自己及他人支票向原告調現
      ，每月金額超過不止十萬元，本件借款時仍有能力讓部分支票兌現，非經濟狀
      況不佳等語，並以其所提出世華銀行存款明細分戶帳一份、合作金庫灣內分行
      於九十一年一月二十三日以（九一）合金灣存字第四四○號函檢送、九十一年
      六月五日以合金灣存字第○九一○○○二七四七號函檢送之原告帳戶交易明細
      表二份及原告所提出合作金庫灣內分行支票託收簿一份為證，然本件支票票期
      屆至前之匯款金額均不大，反係後面借貸金額逐次增加，且被告亦係四處調借
      軋票始未提早經票據交換所拒絕往來，尚不能以之為借款時資力正常之依據。
（三）被告復辯稱其以楊麗美名義背書係出於原告之要求，故本件無詐欺原告之行為
      等語，惟參以被告以前向原告借款時並未以楊麗美名義背書，本件借款始在部
      分支票上以楊麗美名義為背書等情，顯見此背書對於原告決定是否借款具有相
      當程度影響，倘非被告對原告隱瞞未徵得楊麗美同意即遽自行簽名背書之事實
      ，原告當無誤信有背書人擔保票款支付，而願貸與如附表所示款項之可能，是
      被告意圖為自己不法之所有，未告知楊麗美以之為背書人，即遽自行簽名背書
      ，使原告因此誤信有背書人擔保票款支付，而貸與如附表所示之款項，嗣支票
      不能兌現，原告因而受有借款無法取回之損害等事實，已堪認定，被告上開所
      辯不足採信。
（四）被告又辯稱原告曾參加被告與顏定國之婚禮，不可能不知被告並非楊麗美，可
      見被告以楊麗美名義在支票上背書是原告所要求，原告並未因此陷於錯誤而借
      款云云。然查，原告雖自承曾參加被告與顏定國之婚禮，然此不足以證明被告
      於支票上偽造楊麗美背書，係出於原告之要求所為；且若非被告對原告隱瞞未
      徵得楊麗美同意背遽自行簽名背書之事實，原告當無誤信有背書人擔保票款支
      付，而願貸與如附表所示款項之可能，已如前述，是不論原告於本件借款時是
      否已知被告名字為乙○○而非楊麗美，均不影響被告偽簽楊麗美署名背書以詐
      得原告財物之事實，被告所辯並不足採。
（五）綜上所述，被告明知自己及成群公司已陷於財務困難，仍意圖為自己不法之所
      有，持如附表所示之支票向原告借款，並在部分支票上偽簽楊麗美之署名背書
      ，使原告陷於錯誤而交付借款之行為，在主觀上有不法所有之意圖，客觀上亦
      有施用詐術之情事，並因而向原告詐得二百四十三萬九千九百零七元，致原告
      受有同額之損害，是原告主張被告以上開方式向其詐騙，致原告受有二百四十
      三萬九千九百零七元之損失等語，堪予採信。
六、被告另辯稱原告於八十六年四、五月間即知悉被告並非楊麗美本人，及被告持如
    附表所示之支票詐騙原告之事實，原告卻遲至八十八年五月十七日始提起本件刑
    事附帶民事訴訟，起訴時距原告知悉有本件損害及賠償義務人時已超過二年，本
    件侵權行為損害賠償請求權已罹於時效而消滅等語。惟按因侵權行為所生之損害
    賠償請求權，自請求權人知有損害及賠償義務人時起，二年間不行使而消滅。自
    有侵權行為時起，逾十年者亦同。民法第一百九十七條第一項定有明文。準此，
    本件侵權行為損害賠償請求權消滅時效之起算，係以原告知悉損害已發生及被告
    為賠償義務人之時點為準；而所謂知悉損害已發生，指原告除知悉被告客觀上以
    施用詐術之方式向原告詐得財物外，尚須知悉被告主觀上有不法所有之意圖（即
    自始無意願清償借款），自己因而受有借款無法取回之損失。經查，本件被告雖
    係於八十六年一月三十一日至同年四月二十六日間，持如附表所示之支票向原告
    借款，惟上開支票之票載發票日係填載八十六年五月六日起至同年七月三十日止
    之日期，而被告、成群公司、研劦公司、蔡旻璇之帳戶分別於八十六年四月二十
    六日、同年月三十日、同年五月九日、八十四年十二月二十日有退票紀錄，並於
    八十六年五月三十日、同年月二十三日、同年六月六日、同年五月六日遭拒絕往
    來，已如前述；則於八十六年五月十七日以前，原告尚有被告、成群公司、研劦
    公司、蔡旻璇所簽發或背書且尚未屆期之支票，而上開四人之帳戶當時雖均已出
    現退票紀錄，但被告、成群公司、研劦公司尚未被拒絕往來，該三人仍有清償票
    款，挽救信用紀錄之可能，且被告亦未向原告表明不願還款之意思，因而原告當
    時尚無從得知被告主觀上是否有不法所有之意圖，即尚未確知是否已受有損害。
    故原告既於八十六年五月十七日以前尚未確知已有損害發生，則本件損害賠償請
    求權之消滅時效仍不得起算，從而原告於八十八年五月十七日提起本件附帶民事
    訴訟時，其損害賠償請求權即未罹於二年之時效而消滅。被告所辯本件請求權已
    罹於時效而消滅，被告得拒絕給付云云，實無足採。又本件請求權之消滅時效既
    然仍未完成，則原告係於何時知悉被告並非楊麗美本人之事實，即無審究之必要
    ，附此敘明。
七、末按給付無確定期限者，債務人於債權人得請求給付時，經其催告而未為給付，
    自受催告時起，負遲延責任。其經債權人起訴而送達訴狀，或依督促程序送達支
    付命令，或為其他相類之行為者，與催告有同一之效力。又按遲延之債務，以支
    付金錢為標的者，債權人得請求依法定利率計算之遲延利息。應付利息之債務，
    其利率未經約定，亦無法律可據者，週年利率為百分之五。民法第二百二十九條
    第二項、第二百三十三條第一項及第二百零三條定有明文。經查，被告明知已無
    支付能力，仍持如附表所示之支票向原告借款，並偽簽楊麗美之署名以背書，向
    原告詐得二百四十三萬九千九百零七元，致原告因該不法行為受有同額損害之事
    實，已如前述，且本件附帶民事起訴狀已於八十八年五月十七日當庭交由被告簽
    收無訛（見八十九年度附民字第一九八號卷宗第三頁反面）；又本件原告係依侵
    權行為之法律關係向被告請求損害賠償，被告所負損害賠償之金錢債務固應給付
    遲延利息，惟該遲延利息之利率未經兩造約定，亦無法律可據，應依法定利率（
    週年利率百分之五）計算之。從而，原告依民法侵權行為之法律關係，請求被告
    給付二百二十五萬六千八百九十七元，及自起訴狀繕本送達被告翌日即八十八年
    五月十八日起至清償日止，按週年利率百分之五計算之利息，為有理由，應予准
    許。逾此部分之請求（即逾此部份之利息請求）為無理由，應予駁回。
八、本件事證已臻明確，兩造其餘攻擊防禦方法及舉證，核於判決結果不生影響，爰
    不一一論斷，附此敘明。
據上論結，本件原告之訴一部為有理由，一部為無理由，依民事訴訟法第三百八十五
條第一項前段、第七十九條，判決如主文。
中      華      民      國    九十二    年      九      月     十五     日
                              臺灣高雄地方法院民事第二庭
~B審判長法官  楊富強
~B法      官  曾淑娟
~B法      官  楊筑婷
右為正本係照原本作成。
如不服本判決，應於送達後廿日內，向本院提出上訴狀並表明上訴理由，如於本判決
宣示後送達前提起上訴者，應於判決送達後十日內補提上訴理由書（須附繕本）。
中      華      民      國    九十二    年      九      月     十五     日
~B法院書記官  胡淑芳
~FO
~T32
附表：
┌──┬────┬────┬─────┬───────┬─────┬───────┬────┬────┬────┐
│ 編 │發 票 人│到 期 日│ 票據號碼 │ 帳        號 │ 面    額 │付    款    人│背 書 人│借 款 日│自訴人所│
│ 號 │        │        │          │              │（新台幣）│              │        │        │給付金額│
├──┼────┼────┼─────┼───────┼─────┼───────┼────┼────┼────┤
│ 一 │蔡旻璇  │86.05.06│ RW0000000│      08903-1 │  113,000 │台北區中小企業│成群公司│86.01.31│103,976 │
│    │        │        │          │              │          │銀行北三重分行│楊麗美  │        │        │
├──┼────┼────┼─────┼───────┼─────┼───────┼────┼────┼────┤
│ 二 │蔡旻璇  │86.05.11│ PY0000000│      08903-1 │   51,000 │台北區中小企業│楊麗美  │86.02.11│ 47,220 │
│    │        │        │          │              │          │銀行北三重分行│        │        │        │
├──┼────┼────┼─────┼───────┼─────┼───────┼────┼────┼────┤
│ 三 │研劦公司│86.05.09│ BV0000000│      441-0   │  247,000 │台南區中小企業│成群公司│86.02.14│229,780 │
│    │        │        │          │              │          │銀行府城分行  │楊麗美  │        │        │
├──┼────┼────┼─────┼───────┼─────┼───────┼────┼────┼────┤
│ 四 │乙○○  │86.05.14│ EA0000000│ 00-000000000 │  182,600 │世華聯合商業銀│成群公司│86.02.24│170,288 │
│    │        │        │          │              │          │行高雄分行    │楊麗美  │        │        │
├──┼────┼────┼─────┼───────┼─────┼───────┼────┼────┼────┤
│ 五 │研劦公司│86.05.15│ CN0000000│      000000-0│  218,000 │富邦銀行台南分│成群公司│86.02.24│203,339 │
│    │        │        │          │              │          │行            │楊麗美  │        │        │
├──┼────┼────┼─────┼───────┼─────┼───────┼────┼────┼────┤
│ 六 │乙○○  │86.05.25│ EA0000000│ 00-000000000 │  118,000 │世華聯合商業銀│成群公司│86.03.03│109,866 │
│    │        │        │          │              │          │行高雄分行    │楊麗美  │        │        │
├──┼────┼────┼─────┼───────┼─────┼───────┼────┼────┼────┤
│ 七 │蔡旻璇  │86.05.14│ PY0000000│      08903-1 │   55,740 │台北區中小企業│成群公司│86.03.05│ 52,566 │
│    │        │        │          │              │          │銀行北三重分行│顏定國  │        │        │
├──┼────┼────┼─────┼───────┼─────┼───────┼────┼────┼────┤
│ 八 │乙○○  │86.05.20│ EA0000000│ 00-000000000 │   52,980 │世華聯合商業銀│成群公司│86.03.05│ 49,536 │
│    │        │        │          │              │          │行高雄分行    │顏定國  │        │        │
├──┼────┼────┼─────┼───────┼─────┼───────┼────┼────┼────┤
│ 九 │蔡旻璇  │86.05.31│ PY0000000│      08903-1 │   88,000 │台北區中小企業│楊麗美  │86.03.12│ 82,233 │
│    │        │        │          │              │          │銀行北三重分行│        │        │        │
├──┼────┼────┼─────┼───────┼─────┼───────┼────┼────┼────┤
│ 十 │乙○○  │86.05.30│ EA0000000│ 00-000000000 │   82,500 │世華聯合商業銀│楊麗美  │86.03.14│ 77,332 │
│    │        │        │          │              │          │行高雄分行    │        │        │        │
├──┼────┼────┼─────┼───────┼─────┼───────┼────┼────┼────┤
│ 十一 │乙○○  │86.06.06│ EA0000000│ 00-000000000 │   98,000 │世華聯合商業銀│        │86.03.21│ 91,844 │
│    │        │        │          │              │          │行高雄分行    │        │        │        │
├──┼────┼────┼─────┼───────┼─────┼───────┼────┼────┼────┤
│ 十二 │研劦公司│86.06.13│ PC0000000│   00-0000000 │  186,500 │台南市第七信用│成群公司│86.03.25│174,565 │
│    │        │        │          │              │          │合作社保安分社│楊麗美  │        │        │
├──┼────┼────┼─────┼───────┼─────┼───────┼────┼────┼────┤
│ 十三 │乙○○  │86.06.22│ EA0000000│ 00-000000000 │  118,900 │世華聯合商業銀│楊麗美  │86,04.01│110,881 │
│    │        │        │          │              │          │行高雄分行    │        │        │        │
├──┼────┼────┼─────┼───────┼─────┼───────┼────┼────┼────┤
│ 十四 │乙○○  │86.06.22│ EA0000000│ 00-000000000 │  185,000 │世華聯合商業銀│楊麗美  │86.04.03│176,068 │
│    │        │        │          │              │          │行高雄分行    │        │        │        │
├──┼────┼────┼─────┼───────┼─────┼───────┼────┼────┼────┤
│ 十五 │研劦公司│86.06.06│ PC0000000│   00-0000000 │   16,790 │台南市第七信用│成群公司│86,04,10│ 16,062 │
│    │        │        │          │              │          │合作社保安分社│        │        │        │
├──┼────┼────┼─────┼───────┼─────┼───────┼────┼────┼────┤
│ 十六 │乙○○  │86.06.28│ EA0000000│ 00-000000000 │  158,000 │世華聯合商業銀│楊麗美  │86.04.10│147,913 │
│    │        │        │          │              │          │行高雄分行    │        │        │        │
├──┼────┼────┼─────┼───────┼─────┼───────┼────┼────┼────┤
│ 十七 │研劦公司│86.06.22│ PC0000000│   00-0000000 │  181,000 │台南市第七信用│楊麗美  │86.04.14│170,800 │
│    │        │        │          │              │          │合作社保安分社│        │        │        │
├──┼────┼────┼─────┼───────┼─────┼───────┼────┼────┼────┤
│ 十八 │乙○○  │86.06.30│ EA0000000│ 00-000000000 │  120,000 │世華聯合商業銀│成群公司│86.04.18│112,900 │
│    │        │        │          │              │          │行高雄分行    │顏定國  │        │        │
├──┼────┼────┼─────┼───────┼─────┼───────┼────┼────┼────┤
│ 十九 │乙○○  │86.07.03│ EA0000000│ 00-000000000 │  207,890 │世華聯合商業銀│楊麗美  │86.04.25│196,299 │
│    │        │        │          │              │          │行高雄分行    │        │        │        │
├──┼────┼────┼─────┼───────┼─────┼───────┼────┼────┼────┤
│ 二十 │研劦公司│86.07.14│ PC0000000│   00-0000000 │  124,383 │台南市第七信用│楊麗美  │86.04.16│116,439 │
│    │        │        │          │              │          │合作社保安分社│        │（較遲存│        │
│    │        │        │          │              │          │              │        │入承兌）│        │
├──┴────┴────┴─────┴───────┴─────┴───────┴────┴────┴────┤
│票面金額計二百六十萬五千二百八十三元，原告實際給付金額二百四十三萬九千九百零七元。                            │
└───────────────────────────────────────────────────────┘


司法院資訊處製作；財團法人民間司法改革基金會備份。
